# 陈版请指教：新设合并的会计处理

提问人：azhi 时间：2011-08-25 15:57:20
甲公司将其子公司A与分公司B的净资产与乙公司一起新设合并成丙公司，子公司A、分公司B和乙公司均注销，乙公司与甲公司系非关联方。我的问题是： 1 、子公司A可以根据《关于企业重组业务企业所得税处理若干问题的通知》（财税[2009]59号）申请进行特殊税务处理，但分公司B不是独立法人，所得税能适用财税[2009]59号申请特殊税务处理吗？ 2 、甲公司怎样对丙公司的长期股权投资进行核算？第一种是将分公司和子公司净资产账面值之和作为对丙公司的长期股权投资的投资成本，理由是按照没有商业实质的非货币性资产交换来处理，印象中似乎陈版曾建议这种处理；第二种是将分公司和子公司的净资产评估值之和作为对丙公司的长期股权投资成本，虽然合并报表进行抵消处理后与第一种方法结果一样，但母公司单户报表会将评估增值作为营业外收入反应；第三种是综合考虑税务处理方法，选择一般税务处理的则用评估值，选择特殊税务处理的则用账面值，如：分公司是按照一般税务处理，而子公司是按照特殊税务处理时，按照分公司净资产评估值加上子公司账面值作为对丙公司长投的投资成本等。

回答人：chenyiwei
1 、税务处理建议到税务版面咨询，也请有这方面实务操作经验的网友协助。 2 、由于乙公司与甲公司系非关联方，因此如果合并后新设的丙公司属于甲公司控制，则对于甲公司而言，实际上是通过非同一控制下合并取得了对乙公司的控制权；而子公司A和分公司B始终在其合并范围之内。如果乙公司的原股东在合并后持有丙公司股份成为少数股东的，则在甲公司的合并报表层面要体现的处理效果是：（ 1 ）在不丧失控制权的前提下处置了A和B的部分权益，处置对价等于通过合并取得的乙公司净资产（包括商誉）公允价值，该对价与减少的A和B的账面净资产份额之间的差额作为权益性交易调整资本公积。（ 2 ）通过非同一控制下合并取得对乙公司的控制权，合并成本等于前述处置对价，如乙公司存在商誉的，则按照甲公司持有丙公司的股权比例按比例确认该部分商誉。 在甲公司的个别报表层面，其对重组后丙公司的投资成本＝重组前对A公司的长期股权投资原账面价值对重组后丙公司的持股比例＋重组日B 分公司的账面净资产对重组后丙公司的持股比例＋购买日乙公司的整体净资产公允价值（包括商誉）*对重组后丙公司的持股比例。
相当于原先在A、B中所享有的权益有一部分被处置了。这部分被处置的权益的公允价值和原账面价值之间的差额在甲公司个别报表层面可确认为损益。

回答人：chenyiwei
回复 azhi 的帖子
按照我前面的回复：在甲公司的个别报表层面，其对重组后丙公司的投资成本＝重组前对A公司的长期股权投资原账面价值对重组后丙公司的持股比例＋重组日 B 分公司的账面净资产对重组后丙公司的持股比例＋购买日乙公司的整体净资产公允价值（包括商誉）*对重组后丙公司的持股比例。也就是一项同一控制下重组（注意不是同一控制下企业合并，只是一项“从左口袋到右口袋”的重组）和非同一控制下企业合并的综合体。

回答人：chenyiwei
回复 azhi 的帖子
一、母公司对丙公司长期股权投资投资成本的确定
这个案例可以理解为一项同一控制下重组（对A子公司和B分公司而言）和一项非同一控制下合并（对乙公司而言）的组合，分别适用不同原则进行处理。母公司放弃在A子公司和B分公司中的部分权益，就是取得乙公司部分权益所支付的对价（合并成本）。所以，重组后母公司对丙公司的投资成本是由三部分构成的，各部分投资成本的确定原则不同。对于同一控制下重组（对A子公司和B分公司而言）形成的投资成本，是作为一项不具有商业实质的非货币性资产交换交易计量的，以这部分权益不产生重新计量损益为处理原则。如果该项交易是一项基于评估值的公允交易，则母公司在A子公司和B分公司的净资产中所放弃的这部分权益的公允价值应当等于所取得的乙公司权益份额的公允价值。 1 、剩余的“长期股权投资原帐面价值”部分是对应于其他股东所持丙公司股权的。因此相当于在不丧失控制权的前提下将A公司的部分权益处置给了丙公司的其他股东。 2 、对于B分公司，也是按照上述同一原则处理，在母公司个别报表层面是作为一项不具有商业实质的非货币性资产交换交易处理的，保持母公司层面这部分净资产的计量基础不变。
3 、对于乙公司，属于非同一控制下企业合并，应按合并成本计量这部分长期股权投资。如前所述，如果该项交易是一项基于评估值的公允交易，则母公司在A子公司和B分公司的净资产中所放弃的这部分权益的公允价值（即合并成本）应当等于所取得的乙公司权益份额的公允价值。
二、甲公司合并报表层面的问题。 甲公司合并报表层面的少数股东权益，应采用你说的第一种方法，即按抵消调整后的子公司的所有者权益与少数股东的持股比例确认。少数股东作为集团的权益持有者，其权益的计量应当与母公司在丙公司权益的计量方法一致。